臺灣臺北地方法院民事判決　　　　　　 95年度簡上字第189號
上　訴　人　甲○○
被上訴人　　國泰世華商業銀行股份有限公司
法定代理人　乙○○
訴訟代理人　丁○○
　　　　　　丙○○
上列當事人間請求確認本票債權不存在事件，上訴人對於中華民
國95年2 月24日臺灣臺北地方法院臺北簡易庭95年度北簡字第38
89號第一審判決提起上訴，本院於96年10月17日言詞辯論終結，
判決如下：
    主      文
上訴駁回。
第二審訴訟費用由上訴人負擔。
    事實及理由
一、本件上訴人經合法通知，未於言詞辯論期日到場，核無民事
    訴訟法第386 條所列各款情形，爰依被上訴人之聲請，由其
    一造辯論而為判決。
二、上訴人主張：(一)被上訴人執有以上訴人為發票人，發票日：
    民國94年5 月30日，金額新臺幣（下同）42萬元，到期日：
    94年6 月30日之本票1 紙，經聲請本院裁定准予強制執行，
    惟該本票並非上訴人所簽發，其上發票人之簽名非上訴人所
    自寫，印章亦為被上訴人所盜刻，此觀諸系爭本票發票人簽
    名之筆跡與上訴人之筆跡顯然不符，且該印章與上訴人之印
    鑑章亦不相吻合自明。(二)被上訴人所提上訴人於被上訴人銀
    行雙和分行之開戶資料，其上記載上訴人之服務機關為金鼎
    保全股份有限公司，惟上訴人並未任職該公司，且所附國民
    身分證影本背面註記上訴人曾遷住「臺北市○○區○○街26
    號5 樓」，亦與上訴人實際住遷紀錄不符，顯見該等開戶資
    料及系爭本票均係偽造。為此，請求確認被上訴人持有上訴
    人94年5 月30日所簽發，金額42萬元，到期日：94年6 月30
    日之本票債權不存在等語。
三、被上訴人則以：(一)系爭本票確係上訴人所簽發，其上簽名字
    跡與上訴人於被上訴人銀行內湖分行、雙和分行之活期儲蓄
    存款帳戶開戶資料之字跡相符。(二)上訴人於被上訴人銀行雙
    和分行開戶之申請書係由上訴人自行書寫，所附國民身分證
    影本亦經被上訴人承辦人員核對正本及全民健康保險卡無誤
    ，其上字跡既與系爭本票及上訴人於被上訴人銀行內湖分行
    開戶資料之字跡相符，縱其記載之資料有所不符，亦無法否
    定系爭本票係上訴人所簽發之事實等語，資為抗辯。
四、本件經原審判決上訴人全部敗訴，上訴人不服，提起上訴，
    聲明求為：(一)原判決廢棄，(二)確認被上訴人持有上訴人94年
    5 月30日所簽發，金額42萬元，到期日：94年6 月30日之本
    票債權不存在。被上訴人則聲明求為：駁回上訴。
五、按確認法律關係之訴，非原告有即受確認判決之法律上利益
    者，不得提起之，民事訴訟法第247條第1項前段定有明文。
    所謂即受確認判決之法律上利益，係指因法律關係之存否不
    明確，致原告在私法上之地位有受侵害之危險，而此項危險
    得以對於被告之確認判決除去之者而言。本件上訴人主張被
    上訴人執有系爭本票，並據以聲請本院裁定准予強制執行一
    事，為被上訴人所不爭執，並經調閱本院94年度票字第6424
    6 號本票裁定案卷查核屬實，系爭本票既經被上訴人據以行
    使票據權利，上訴人復否認其上簽名及印章之真正，兩造就
    系爭本票債權存在與否顯已發生爭執，如不訴請確認，上訴
    人在私法上之地位將有受侵害之危險，依上開說明，上訴人
    提起本件確認之訴以排除此項危險，於法有據。
六、次按在票據上簽名者，依票上所載文義負責，票據法第5 條
    第1 項定有明文。又票據債務人應依票據文義負責，以該債
    務人在票據上簽名或蓋章為前提，而本票本身是否真實，即
    是否為發票人所作成，應由執票人負證明之責，最高法院65
    年臺上字第2030號、50年臺上字第1659號復著有判例意旨可
    資參照。故發票人主張本票上簽名及蓋章係偽造，對執票人
    提起確認本票債權不存在之訴者，應由執票人就本票上發票
    人簽名或蓋章真正之事實負舉證責任。經查：
  (一)系爭本票發票人欄「甲○○」之簽名，經對照上訴人於被上
    訴人銀行內湖分行開戶資料（見原審卷第14-16 頁)及 上訴
    人起訴狀之簽名 (見原審卷第4 頁)， 其筆勢、運轉方式、
    組織方式等，均相符合，上訴人就上開開戶資料及起訴狀之
    簽名為其所親簽，既不加爭執，已堪認系爭本票發票人欄之
    簽名為上訴人所為。
  (二)且系爭本票經本院送請法務部調查局鑑定結果，其發票人欄
    「甲○○」之簽名，與上訴人當庭書寫之簽名字跡、上訴人
    於中華商業銀行臺北分行開戶時書寫印鑑卡、存款總約定書
    之簽名字跡，及上訴人於被上訴人銀行內湖分行開戶時書寫
    印鑑卡之簽名字跡，其結構佈局、態勢神韻、書寫習慣（包
    括：起筆、收筆、筆力、筆速、筆序等筆劃細部特徵）等筆
    劃特徵均屬相同，有法務部調查局96年7 月9 日調科貳字第
    09600279590 號鑑定通知書在卷可稽，亦足證系爭本票確為
    上訴人所簽發。
  (三)雖上訴人以其未任職金鼎保全股份有限公司，且未遷住臺北
    市○○區○○街26號5 樓，主張：被上訴人執有之系爭本票
    及所提上訴人於雙和分行之開戶資料均為偽造等語。惟查：
    系爭本票發票人欄「甲○○」之簽名經鑑定結果，與上訴人
    書寫之筆劃特徵相同，已如前述，依票據法第5 條第1 項規
    定，上訴人即應依票上所載文義負責，系爭本票記載之地址
    與上訴人實際住居地址是否相符，本不影響上訴人發票人之
    票據責任。且被上訴人受理開戶時，除核對上訴人國民身分
    證正本外，另亦審核上訴人全民健康保險卡，而其國民身分
    證之請領紀錄，經被上訴人至內政部網站查詢結果為正確，
    有上訴人全民健康保險卡影本、內政部網站國民身分證領補
    換資料查詢結果附卷可憑（見原審卷第20頁），足徵上開開
    戶資料等並無偽造情事，上訴人既未能舉證推翻此一事實，
    其主張：上開開戶資料等記載之任職單位及住居地址有所不
    符，該等資料為偽造等語，即非可採。
七、綜上所述，系爭本票確為上訴人所簽發，上訴人主張系爭本
    票為偽造，被上訴人就系爭本票之權利不存在，核非可採，
    從而，上訴人請求確認被上訴人持有上訴人94年5 月30日所
    簽發，金額42萬元，到期日：94年6 月30日之本票債權不存
    在，為無理由，不應准許。原審為上訴人敗訴之判決，其認
    事用法均無不合。上訴意旨指摘原判決不當，求予廢棄改判
    ，為無理由，應予駁回。
八、本件事證已臻明確，兩造其餘攻擊防禦方法及舉證，核與判
    決結果無影響，爰不另一一論述，附此敘明。
九、據上論結，本件上訴為無理由，依民事訴訟法第385 條第1
    項前段、第436 條之1 第3 項、第449 條第1 項、第78條，
    判決如主文。
中　　華　　民　　國　　96　　年　　10　　月　　31　　日
                  民事第五庭    審判長法　官  翁昭蓉
                                      法  官  林麗真
                                      法　官　陳秀貞
以上正本係照原本作成
本判決不得上訴
中　　華　　民　　國　　96　　年　　10　　月　　31　　日
                                書記官　劉碧輝
